臺灣高等法院臺中分院刑事判決
110年度上易字第915號
上  訴  人  
即  被  告  吳佩芳
選任辯護人  陳如梅律師（法扶律師）
上列上訴人即被告因竊盜案件，不服臺灣臺中地方法院110年度
易字第783號中華民國110年5月31日第一審判決（起訴案號：臺
灣臺中地方檢察署109年度偵字第27940號），提起上訴，本院判
決如下：
    主  文
上訴駁回。
    犯罪事實
一、乙○○意圖為自己不法所有，於民國108年7月25日8時40分許
    起至同日9時50分許間之某時，至臺中市○○區○○路0段0號甲○
    ○之住宅（該址為獨棟二樓透天厝，一樓大廳為「玄進堂」
    供奉神明之處所；一樓後方及二樓為住宅），持路邊拾得之
    磚塊打破毀壞已上鎖之玻璃大門後進入大廳，竊取甲○○所有
    放置在大廳內神明桌上神像所佩掛之金牌2面（價值約新臺
    幣【下同】5000元），得手後即逃離現場。嗣甲○○返家發現
    失竊後報警處理。經警至現場採證並比對指紋後，始查悉上
    情。
二、案經臺中市政府警察局清水分局報告臺灣臺中地方檢察署檢
    察官偵查起訴。
    理    由
一、證據能力：
　㈠按被告以外之人於審判外之言詞或書面陳述，除法律有規定
    者外，不得作為證據，刑事訴訟法第159條第1項固有明文。
    惟被告以外之人於審判外之陳述，經當事人於審判程序同意
    作為證據，法院審酌該言詞陳述或書面陳述作成時之情況，
    認為適當者，亦得為證據；當事人、代理人或辯護人於法院
    調查證據時，知有上開刑事訴訟法第159條第1項不得為證據
    之情形，而未於言詞辯論終結前聲明異議者，視為有前項之
    同意，刑事訴訟法第159條之5亦有明文。查本判決下列引用
    之被告以外之人於審判外之陳述，雖屬傳聞證據，因檢察官
    、上訴人即被告乙○○（下稱被告）及其辯護人於準備程序中
    就證據能力均表示沒有意見（見本院卷第77頁），復於本院
    審判期日對上述證據均未爭執證據能力，迄於言詞辯論終結
    時，亦未聲明異議，本院審酌各該證據作成之情況，並無非
    法取證或證明力明顯偏低之瑕疵，以之作為證據，應屬適當
    ，依前揭法條規定，認有證據能力。
  ㈡次按刑事訴訟法第159條至第159條之5有關傳聞法則之規定，
    乃對於被告以外之人於審判外之言詞或書面陳述之供述證據
    所為之規範；至非供述證據之書證、物證則無傳聞法則規定
    之適用，如該非供述證據非出於違法取得，並已依法踐行調
    查程序，即不能謂其無證據能力。查下列非屬供述證據之書
    證及物證，並無證據證明有出於違法取得之情形，復經本院
    依法踐行調查程序，自均有證據能力。
二、認定犯罪事實所憑之證據及理由： 
　㈠上開犯罪事實，業據被告於原審、本院準備程序及審理中坦
    承不諱（見原審卷第84、86頁，本院卷第75、100頁），核
    與被害人甲○○於警詢時之指述相符（見偵卷第23至25頁），
    並有臺中市政府警察局清水分局刑案現場勘察報告（含現場
    照片）、內政部警政署刑事警察局0000000號鑑定書等在卷
    可參（見偵卷第27至43頁、第49至52頁）。足認被告任意性
    之自白與事實相符，堪可採信。從而，本件事證明確，被告
    犯行堪以認定，應依法論科。
三、論罪及對上訴之說明：
  ㈠查被告行竊地點為臺中市○○區○○路0段0號甲○○住處，該址為
    獨棟二樓透天厝，大廳為「玄進堂」供奉神明之處所；屋後
    方及二樓為私人住宅領域一節，有臺中市政府警察局清水分
    局刑案現場勘查報告可參（見偵卷第29頁），且該址一樓除
    大門入口處大廳供奉神明外，另有客廳、廚房，一、二樓均
    有浴廁，且一、二樓均有房間，其內有床鋪、窗簾、電扇、
    桌椅、廚櫃等，且另有房間晾掛衣物等情，有該址屋內照片
    可憑（見偵卷第37至43頁）。就該址現場整體以觀，除一樓
    大廳供奉神明外，一、二樓另有客廳、廚房、浴廁、房間等
    生活起居之區域，被告行竊之大廳與該址被害人甲○○之住處
    有密切不可分之關係，應整體視為住宅。是被告侵入該址大
    廳「玄進堂」行竊，仍與刑法第321條第1項第1款「住宅」
    相合。又同條項第2款所謂「毀越門窗」，係指毀損或超越
    及踰越門窗，而「門窗」則指門扇、窗戶等阻隔出入之設備
    而言。被告打破已上鎖之玻璃大門後進入大廳，竊取大廳內
    神明桌上神像所佩掛之金牌2面，核其所為，係犯刑法第321
    條第1項第2款、第1款毀壞門窗侵入住宅竊盜罪。 
　㈡另被告雖係執持磚塊破壞玻璃門以入內行竊，惟刑法第321條
    第1項第3款攜帶兇器竊盜罪，所稱之兇器，乃依一般社會觀
    念足以對人之生命、身體、安全構成威脅，而具有危險性之
    「器械」而言。而磚塊、石頭等自然界之物質，尚難謂為通
    常之「器械」，從而持磚塊、石頭砸毀他人門窗竊盜部分，
    尚難論以攜帶兇器竊盜罪（最高法院92年度台非字第38號判
    決意旨參照），併此敘明。
　㈢又依辯護人於本院所提出之被告刑事鑑定報告可知，被告於
    另案（臺灣臺中地方法院109年度簡上字第284號）竊盜案件
    中，由該院囑託衛生福利部草屯療養院就被告是否因精神障
    礙或其他心智缺陷致其辨識行為違法能力是否喪失或顯著降
    低之情而為鑑定，經鑑定後認為鑑定期間被告未有明顯精神
    症狀，對問題可切題回應，語言理解能力、現實感未見明顯
    缺損；被告之精神科診斷為：持續性憂鬱症、安非他命與酒
      精濫用，已緩解，邊緣性智能。綜合被告之過去生活史、
    疾病史、身體檢查、精神狀態檢查及心理評估結果，認為被
    告於該案行為當時未有精神障礙或其他心智缺陷致不能辨識
    其行為違法或欠缺其辨識而行為之能力，或因前項之原因，
    致其辨識行為違法或依其辨識行為之能力，顯著降低之情形
    等情，有刑事鑑定報告書可參（見本院卷第33至38頁），已
    難為有利被告之認定。且被告就本案於警詢時、偵查中及原
    審暨本院審理中，均能針對問題回答辯解陳述，且其為本案
    犯行時，尚知持磚塊打破毀壞已上鎖之玻璃大門後進入，並
    僅竊取有價值之金牌2面，自難認被告於行為時有因心智缺
    陷而不能辨識其行為違法或欠缺依其辨識而行為之能力，或
    因此原因致其辨識行為違法或依其辨識而行為之能力，顯著
    降低之情形，當無刑法第19條第1項或同條第2項規定之適用
    。
　㈣本案並無刑法第59條之適用：
　⒈被告之辯護人雖辯稱：上開另案鑑定報告可知被告有罹患智
    能障礙之身心障礙情形，被告有持續性的憂鬱症、邊緣性智
    能障礙，且因身體狀況不好、家裡經濟狀況不佳，與其夫2
    人領取身心障礙及低收入戶補助的金額約共8千多元，又因
    時機不佳，2人很難找到穩定的工作，而被告當時沒有持續
    吃藥，由該鑑定報告可知，被告礙於自身病症及經濟狀況的
    問題犯下犯行，被告雖前科很多，但偷的東西從一包橘子至
    本件金牌不等，但每次竊盜狀況差不多，被告當下沒有吃藥
    ，又喝酒，所以控制力比較不好；且因經濟原而竊盜，所得
    換價後供2人生活，復因被告之前狀況不好，2個女兒被社會
    局安置，最近17歲的大女兒已回來，家中目前需要供3人生
    活，被告自身狀況是惡性循環，被告有先天弱勢的基礎條件
    ，需要根本性去改善家裡生活狀況，被告無法再領其他補助
    ，本件被告無法付高額罰金，只能易服社會勞動，但若去易
    服社會勞動使被告無法外出工作，將使被告家中經濟再度陷
    入困頓，被害人也有瞭解被告的狀況，不願再行追究云云。
　⒉按犯罪之情狀顯可憫恕，認科以最低度刑仍嫌過重者，得酌
    量減輕其刑，刑法第59條定有明文。考其立法理由認，科刑
    時，原即應依同法第57條規定審酌一切情狀，尤應注意該條
    各款所列事項，以為量刑標準。是刑法第59條所謂「犯罪之
    情狀顯可憫恕」，係指審酌刑法第57條各款所列事項以及其
    他一切與犯罪有關之情狀之結果，認其犯罪足堪憫恕者而言
    ，必須犯罪另有特殊之原因與環境等，因在客觀上顯然足以
    引起一般同情，認為縱予宣告法定最低度刑，猶嫌過重者，
    始有其適用（最高法院102年度台上字第870 號判決、45年
    台上字第1165號判決意旨參照）。復按量刑固屬法院自由裁
    量之職權，然仍應受比例原則等法則之拘束，並非可恣意為
    之，致礙及公平正義之維護，必須兼顧一般預防之普遍適應
    性與具體個案特別預防之妥當性，始稱相當。而刑法第59條
    之酌量減輕其刑，必於犯罪之情狀，在客觀上足以引起一般
    同情，認為即予宣告法定低度刑期，猶嫌過重者，始有其適
    用；至於被告無前科、家境貧困、肢體殘障、坦白犯行，犯
    罪所得低微等情狀，僅可為法定刑內從輕科刑之標準，不得
    據為酌量減刑之理由（最高法院94年度台上字第9號判決意
    旨參照）。
　⒊前揭衛生福利部草屯療養院就另案鑑定結果，認被告智力分
    數為76，總智能雖較一般人偏低，但並未達智能不足之程度
    ，且被告多起竊盜案，犯案手法相似，被告可以明白竊盜屬
    犯法行為，可能遭到法律制裁，其行為的辨識與控制上並未
    受到智商影響，犯案動機與物質需求及僥倖心理有關，犯案
    後將行為原因歸咎於疾病，說詞反覆，有淡化自身責任之傾
    向等情，有上開衛生福利部草屯療養院之刑事鑑定報告書可
    參（見本院卷第33至37頁）。被告另犯多次竊盜罪，雖有隨
    手竊取機車上橘子之犯行（臺灣臺中地方法院109年度沙簡
    字第260號刑事簡易判決，見原審卷第53至57頁），然多係
    竊取宮廟神壇之財物，其中有竊取宮廟神明之金牌（109年
    度沙簡字第265刑事簡易判決，見原審卷第21至25頁；110年
    度沙簡字第119號刑事簡易判決，見原審卷第27至29頁；109
    年度沙簡字第308號刑事簡易判決，見原審卷第47至52頁）
    、內置有現金之功德箱（109年度沙簡字第180號刑事簡易判
    決，見原審卷第31至37頁）、內置有現金之紅包（109年度
    沙簡字第142號刑事簡易判決，見原審卷第59至65頁）等情
    ，亦有持石頭打破公司大門玻璃進入辦公室竊取現金之犯行
    （109年度沙簡字第114號刑事簡易判決，見本院卷第39至45
    頁），顯見其擇定行竊對象竊取財物，多係宮廟神壇，竊取
    財物或係現金，或係易於變現之金牌，其行竊手法雷同，擇
    定對象具針對性。縱認被告身心狀況不佳，屬社會經濟之弱
    勢，竊得物品價值非鉅，且就本案於法院審理中坦承犯行，
    並獲得被害人之原諒，然至多僅係在法定刑度內從輕量刑之
    因子，難認其犯罪有何特殊之原因與環境等，在客觀上顯然
    足以引起一般同情，而認予以宣告法定最低度刑，仍嫌過重
    之情形，自無適用刑法第59條規定酌量減輕其刑之餘地。是
    辯護人此部分之主張，尚難採取。
　㈤原審認被告罪證明確，適用刑法第321條第1項第1款、第2款
    、第41條第1項前段、第38條之1第1項前段、第3項等規定，
    並以行為人責任為基礎，審酌被告正值中壯，有謀生能力，
    竟不思以合法途徑賺取財物，率持拾得之磚塊打破毀壞已上
    鎖之玻璃大門侵入被害人住宅內行竊，侵害被害人居住安寧
    及受有金牌2面財產損失之手段及犯罪危害程度，另參酌被
    害人表示不追究被告刑事責任，請求從輕量刑之意見，及被
    告之犯後態度，暨其自陳之教育程度、無業、家庭生活及經
    濟狀況（見原審卷第90頁）等一切情狀，量處有期徒刑6月
    ，如易科罰金，以新臺幣1000元折算1日，並說明被告所竊
    得之金牌2面，屬其所有之犯罪所得，未據扣案，亦未合法
    發還告訴人，且被告係與告訴人無條件和解，有和解書可憑
    ，被告顯仍保有本案之犯罪所得，應依刑法第38條之1第1項
    前段、第3項之規定宣告沒收，並於全部或一部不能沒收或
    不宜執行沒收時，追徵其價額。另被告為本案犯行所用之磚
    塊，係路邊拾得，並非被告所有，亦非違禁物，自無從宣告
    沒收。經核原判決認事用法並無違誤，量刑亦屬最低法定刑
    度。
　㈣對被告上訴之說明：
　⒈被告上訴意旨略以：被告另案之精神鑑定報告指出，被告於
    竊盜案案發時雖無刑法第19條適用之餘地，惟被告有持續性
    憂鬱症、安非他命與酒精濫用（已緩解）、邊緣性智能等病
    症，且被告家中經濟狀況不佳，被告身體狀況不佳，容易暈
    倒，經濟方面依賴與配偶2人之殘障補助，扣除基本開銷後
    仍入不敷出，2名未成年子女被社會局安置，本案原因係被
    告本身疾病與經濟狀況一再循環所致之惡果，被告竊盜係為
    買東西吃，即涉及生存權之議題，依被告之犯罪情狀，依一
    般人之常情應能引起憐憫，且被告於案發後積極取得告訴人
    原諒，被害人了解被告病情及經濟狀況後，亦願意原諒被告
    ，並願意無條件與被告和解，更同意為被告求情。又被告之
    經濟狀況恐無力負擔鉅額之易科罰金，惟縱得以易服勞動方
    式替代，亦會與被告之工作產生與排擠效應，從而導致其經
    濟狀況更惡化，原審判決未適用刑法第59條減刑，有認事用
    法及判決違背法令之違誤云云。
  ⒉惟查：被告縱因經濟及個人身體狀況不佳，但此無從合理化
    其竊盜之犯行，另被害人甲○○係無條件與被告達成和解一節
    ，有和解書1件在卷可參（見原審卷第95頁），且本案被告
    係竊取金牌，並非竊取維持生存飲食必需之物資，亦非直接
    用以購買食物之現金，上訴意旨所稱被告行竊係為買東西吃
    ，本案涉及被告生存權云云等說詞，尚屬無據。而原審量處
    法定最低刑度，並得以易科罰金及易服社會勞動，顯已考量
    被告就本件犯行之一切情狀從輕酌處，量刑上已極為寬厚，
    至於受刑人因入監執行或易科罰金、易服社會勞動，造成自
    由之拘束、金錢損失、排擠其時間利用等諸多不利益，本係
    犯罪接受刑罰制裁之結果，原審量處有期徒刑6月，更使被
    告有得以易科罰金、易服社會勞動之機會，已屬有利被告之
    認定。而本案被告犯罪並無特殊之原因與環境，難認在客觀
    上足以引起一般人之同情，而無刑法第59條酌減其刑之適用
    ，業經原審判決認定，復經本院說明如前。被告上訴以原審
    判決未適用刑法第59條減刑，有認事用法及判決違背法令之
    違誤云云，並無可採。其上訴為無理由，應予駁回。
據上論斷，應依刑事訴訟法第368條，判決如主文。
本案經檢察官陳信郎提起公訴，檢察官丙○○到庭執行職務。
中　　華　　民　　國　　111 　年　　1 　　月　　12　　日
            刑事第十二庭   審判長法　官　張  國  忠
                                 法　官  李  雅  俐
                                 法　官  陳      葳
上列正本證明與原本無異。
不得上訴。 
　　　　　　　　　　　　　     　書記官  蔡  皓  凡

中　　華　　民　　國　　111 　年　　1 　　月　　12　　日
                 
附錄法條：
刑法第321條：
犯前條第一項、第二項之罪而有下列情形之一者，處6月以上5年
以下有期徒刑，得併科50萬元以下罰金：
一、侵入住宅或有人居住之建築物、船艦或隱匿其內而犯之。
二、毀越門窗、牆垣或其他安全設備而犯之。
三、攜帶兇器而犯之。
四、結夥三人以上而犯之。
五、乘火災、水災或其他災害之際而犯之。
六、在車站、港埠、航空站或其他供水、陸、空公眾運輸之舟、
    車、航空機內而犯之。
前項之未遂犯罰之。